臺灣高等法院刑事判決
111年度上訴字第354號
上  訴  人  臺灣新北地方檢察署檢察官
被      告  張能為

選任辯護人  鍾信一律師
上列上訴人因被告殺人未遂等案件，不服臺灣新北地方法院110
年度訴字第638號，中華民國110年11月18日第一審判決（起訴案
號：臺灣新北地方檢察署110年度偵字第2762號），提起上訴，
本院判決如下：
    主  文
上訴駁回。
    理  由
一、公訴意旨略以：被告張能為於民國109年12月16日23時23分
    許，在新北市○○區○○路000號0樓前，酒後與吳順收、告訴人
    許添源發生口角，竟基於傷害之犯意，持水果刀1把揮
    砍吳順收，吳順收因而受有右側臀部、髖部開放性裂傷之傷
    害（業經吳順收撤回告訴，原審為不受理判決確定）。告訴
    人許添源見狀遂上前阻止，被告主觀上可預見若持刀刺擊人
    體重要臟器所在之胸部，將可能導致死亡之結果，仍基於殺
    人之犯意，持上開水果刀刺擊告訴人許添源之右側胸部，告
    訴人許添源因而受有胸部挫傷及創傷性血胸，告訴人許添源
    遭刺傷後隨即離開現場並乘坐計程車就醫，經醫療救治後始
    倖免於死而未遂。因認被告就告訴人許添源部分則涉犯刑法
    第271條第2項、第1項之殺人未遂罪等語。
二、公訴意旨認被告涉有殺人未遂之犯行，無非係以被告於警詢
    及偵訊時之供述、證人即告訴人許添源、吳順收於警詢及偵
    訊時之證述、衛生福利部臺北醫院（下稱臺北醫院）109年
    12月16日診斷證明書、現場監視器畫面光碟、現場監視器畫
    面照片及臺灣新北地方檢察署檢察官就現場監視器畫面所為
    勘驗筆錄、現場照片、搜索扣押筆錄、扣押物品目錄表、扣
    案水果刀1把（保管機關及字號：臺灣新北地方檢察署109年
    度白保字第4777號）為其主要論據。
三、訊據被告堅詞否認有何殺人未遂犯行，辯稱：我沒有殺人犯
    意，當時流血眼睛看不清楚，並非故意瞄準告訴人許添源胸
    部來刺傷等語。被告之辯護人則以並無證據顯示被告有殺人
    之故意，應僅具傷害之犯意等語。經查： 
  ㈠傷害與殺人未遂之區別
    按刑法上殺人與傷害罪之區別，應以加害人主觀上有無殺意為斷，以戕害他人生命之故意，著手於刺殺之實行而未發生死亡之結果，為殺人未遂；倘無使人喪失生命之故意，僅在使其身體、健康受到傷害，則為傷害罪，二罪皆發生傷害之結果，祗其主觀犯意及身體傷害程度不同而已。而殺人主觀犯意之認定，通常可由兇器種類及危險程度、兇器之用法及打擊力道、創傷部分及個數、創傷程度、殺人動機有無、犯行前後之行動等，藉為判斷有無殺意之心證依據。次按犯罪事實應依證據認定之，無證據不得認定犯罪事實，刑事訴訟法第154條第2項定有明文。次按認定犯罪事實所憑之證據，雖不以直接證據為限，間接證據亦包括在內，然而無論直接證據或間接證據，其為訴訟上之證明，須於通常一般人均不致有所懷疑，而得確信其為真實之程度者，始得據為有罪之認定，倘其證明尚未達到此一程度，而有合理之懷疑存在時，即難遽採為不利被告之認定。
　㈡被告客觀造成告訴人許添源之傷勢
　　被告與告訴人許添源於109年12月16日晚上某時許，在新北
    市○○區○○路000號0樓賭博。嗣被告於同日23時23分許，
    在新北市○○區○○路000號0樓前持水果刀1把刺入告訴人
    右胸上側部位（靠近鎖骨的位置）1次，致告訴人受有胸部
    挫傷、創傷性血胸及氣胸之傷害等情，業據被告於原審準備
    程序時坦承在卷（見原審卷第67頁），核與證人即告訴人許
    添源於警詢及偵訊時之證述相符（見110年度偵字第2762號
    卷<下稱偵卷>第186至187、215至216頁），並有搜索扣押筆
    錄、扣押物品目錄表、臺北醫院109年12月16日診斷證明書
    、現場監視器畫面照片、現場照片、新北市政府警察局110
    年1月18日新北警鑑字第1100116491號鑑驗書、新北市政府
    警察局新莊分局刑案現場勘察報告、告訴人許添源受傷照片
    、臺灣新北地方檢察署檢察官就現場監視器畫面所為勘驗筆
    錄、原審就現場監視器畫面所為勘驗筆錄及畫面擷圖照片在
    卷可稽（見偵卷第33至36頁、第37頁、第43頁、第50至52頁
    、第57至61頁、第131至132頁、第141至172頁、第191頁、
    第239頁，原審卷第67至68、73至87頁），復有現場監視器
    畫面光碟及水果刀1把扣卷可佐。此部分事實，首堪認定。
  ㈢被告與告訴人許添源之關係與衝突動機
  ⒈證人即告訴人許添源於警、偵訊均證稱：案發當日因打麻將
    與被告見面，嗣因被告提議玩推筒子，過程中被告以髒言辱
    駡我，後來我生氣離席並到樓下準備牽車離開，被告持水果
    刀，從屋內追下來要砍我，我就跑給他追，約2至3百公尺，
    因為沒砍到我，就自己回去了，我過了10幾分鐘後回去現場
    牽我的電動車，剛好遇到吳順收，就與吳順收說了剛發生的
    情形後，請吳順收保護我，一同上樓找被告理論，上樓後 
    ，被告以為我們要打他，就自己躲到房間裡，我們就一起下
    樓離開等語（見偵卷第186頁、第215至216頁）；復於原審
    審理時證稱：我與被告在這一次事件發生前並無仇恨，只有
    因為打麻將而看過被告而已，當天也沒有因為賭博而與被告
    發生財務糾紛，我與被告就只有發生這一次衝突等語（見原
    審卷第172至173頁）。
　⒉證人吳順收於偵訊時證述：有個叫許添源的人在路上遇到我
    ，他邀請我去樓上，我上去之後，有個人就跑到房間，許添
    源要打開他的門，打不開，許添源就說那我們走了，我們先
    下樓，對方跑下樓拿刀子捅我們；我上去樓上，他們在那邊
    賭博，進去之後有個人就跑去房間，許添源要去房間打不開
    ，我就說我們走了等語（見偵卷第231至232頁）。
  ⒊被告於偵訊時陳稱：當時我是去該處找朋友「阿輝」喝酒，
    許添源是去該處賭博，因為語氣問題，我就跟許添源發生口
    角，許添源就找至少兩人來找我，不曉得是許添源還是吳順
    收拿鐮刀砍傷我的鼻樑，我還有使用夾克去擋住對方的刀子
    ，然後吳順收、許添源就往樓下跑，我在地上撿了一支水果
    刀之後就追上去；我們本來在打麻將，起口角之後，他找吳
    順收砍我，那時候是晚上，他們兩個從客廳砍到小房間裡，
    我躲在裡面不敢出來，直到沒聲音後我才出來，那時候我臉
    上已經都是血，我要下去看醫生，我看到屋主的水果刀放在
    客廳桌上，我拿起水果刀；我與告訴人許添源並無糾紛或仇
    恨，就只有當天起口角而已等語（見偵卷第103至104、211
　　、213頁）。
  ⒋依上開告訴人供述證據可知，被告與告訴人許添源於案發前
    素昧平生，先前並無深仇大恨，是從兩人的過往關係來看，
    被告並無殺害告訴人許添源之動機，復本案起因僅係兩人於
    案發當晚因賭博時的語氣不佳而起口角爭執，既未涉及任何
    因賭博而生的財務糾紛，且卷內並無證據可以證明被告是那
    種可以因為對方說話語氣不佳，就會想要殺掉對方的人，因
    此，從本案衝突原因來看，前述賭博引起的單純口角爭執是
    否足以引起被告想要奪取告訴人許添源性命之動機，亦屬有
    疑。
　⒌告訴人許添源雖於原審審理時指稱：他（即被告）的臉看起
    來就要致人於死的樣子，意思好像是要給你死等語（見原審
    第161頁），惟被告既然不滿告訴人許添源而充滿怒氣之負
    面情緒，則其對告訴人許添源之臉色本來就會不友善，況且
    被告於案發當時手持水果刀，告訴人許添源因而擔心被告是
    否想要殺害他，本屬人情之常，但此僅為告訴人許添源的個
    人猜測，是亦難據此而驟認被告主觀上有殺人之故意而為不
    利於被告之認定。
　⒍此外，被告與告訴人許添源就告訴人許添源、吳順收於案發
    前稍早是否有共同攻擊被告一節，各執一詞，莫衷一是，被
    告雖有受頭部未明示部分鈍傷、鼻骨閉鎖骨折、顏面骨閉鎖
    性骨折及鼻骨5公分撕裂傷，有衛生福利部臺北醫院109年12
    月29日診斷證明書為憑（見偵卷第137頁），惟從監視器翻
    拍畫面照片，被告與告訴人等3人於案發當時亦扭打成一團
    之情形（見偵卷第51頁），故被告所受之傷勢亦可能係案發
    當時所造成，尚難僅依被告單方指訴而逕認告訴人許添源、
    吳順收於案發前稍早是否有共同攻擊被告一節為真，進而認
    為被告係基於報仇而有殺害告訴人許添源之殺人故意。
  ㈣行為人行為當時所受之刺激、現場爭執之時空背景及行為時
    之態度
  ⒈證人即告訴人許添源於警詢時指稱：結果在我騎車準備離開
    時，被告就衝下來持刀砍殺我和吳順收，吳順收被被告砍倒
    後，被告還要砍殺吳順收，吳順收有用腳踢來防禦，我趕緊
    上前，打算阻止被告的行為，結果被告轉而追逐砍殺我，我
    在逃跑過程中有攔到計程車，就自行搭車去臺北醫院就醫等
    語（見偵卷第186至187頁）；於偵訊時指述：我跟吳順收到
    樓下，被告拿刀子追下來，砍我們，吳順收已經到車上，被
    告踹倒他，拿著刀子像是要讓他死得去插吳順收大腿，我靠
    上去推一下，被告轉過來插我，差點插到心臟，讓我進加護
    病房4、5天，被告插到我的肺部，被告還有追我，我趕快攔
    計程車，血一直噴出來，很嚴重等語（見偵卷第215至216頁
    ）；復於原審審理時證稱：被告拿刀子由上往下插我一下後
    還要戳我，我就退後，然後他就要追我差不多30公尺，但他
    追不到，我就攔計程車去醫院，我的血就噴出來了等語（見
    原審卷第159至161頁）。
  ⒉告訴人許添源向畫面右側跑，被告右手持金屬長條發亮物品
    （即扣案水果刀）追向告訴人許添源，告訴人許添源從畫面
    右側跑離，被告未繼續追告訴人許添源一情，有原審就現場
    監視器畫面所為勘驗筆錄及畫面擷圖照片在卷可查（見原審
    卷第68、84至86頁）。
  ⒊由前述證據可知，足認被告使用水果刀刺傷告訴人許添源後
    ，告訴人許添源旋即跑離現場，被告見狀則持刀追趕告訴人
    許添源一節，與事實相符。然關於被告追趕告訴人許添源的
    秒數僅約4秒，有原審勘驗筆錄附圖22至26在卷可參（見原
    審卷第83至85頁），且距離非長，若被告確有追殺之意，以
    告訴人許添源已受傷之前提下，追上告訴人許添源再予攻擊
    應非難事，惟被告自動放棄追逐；復參以被告攻擊告訴人許
    添源之時，告訴人許添源與證人吳順收均未證稱被告有表示
    要使告訴人死亡的言語等情節，無法推知被告客觀上持刀刺
    傷告訴人許添源之目的是否是要致告訴人許添源於死地，抑
    或僅係一時氣憤而為發洩怒氣，並達恫嚇告訴人許添源之目
    的而已。
  ㈤被告攻擊之所用兇器、攻擊部位、下手力道之輕重及被害人
    受傷情形
　⒈扣案被告持以攻擊告訴人許添源之水果刀，經本院勘驗結果
    全長33.8公分，刀刃長22公分，單刃，刀尖為尖型，有本院
    勘驗筆錄在卷可查（見本院卷第94頁）。　
  ⒉證人即告訴人許添源於警詢時供稱：被告持水果刀，以正握
    向前刺擊及反握由上往下刺擊之方式對我和吳順收持刀捅殺
    各1刀，刺殺我的位置是在右上胸，鎖骨下方的位置等語（
    見偵卷第187頁），復於偵訊時證述：被告的刀子是大力插
    進去，他用戳的，好像要致人於死，被告是刻意瞄準胸部，
    我看到他有瞄準我的胸部，他喝酒意識還是很清楚等語（見
    偵卷第216頁）。
  ⒊告訴人許添源之受傷部分係在右胸上側部位且僅有一處，有
    傷勢照片在卷可徵（見偵卷第191頁），而依臺北醫院109年
    12月16日診斷證明書記載：許添源於109年12月16日23時28
    分至急診就診，經醫師診斷受有胸部挫傷、創傷性血胸、創
    傷性氣胸之初期照護，氣胸插胸管，待住加護病房等語（見
    偵卷第43頁）。告訴人許添源於醫院急診時經電腦斷層係呈
    現右側氣血胸及皮下氣腫，右上肺亦有出血，予以插豬尾巴
    （胸管類）以避免呼吸窘迫，有出血擴大之慮，故入住加護
    病房等節，有臺北醫院110年6月17日北醫歷字第1100005805
    號函在卷可證（見原審卷第37頁）。
  ⒋依上開證據可知，被告持刀刺傷告訴人許添源之身體部位係
    右胸上側部位，係屬身體肋膜腔（pleural cavity）部位，
    而非縱膈腔（mediastinum，內部包含著胸線、心臟、大動
    脈、大靜脈、氣管、食道等重要的器官）。倘被告確有告訴
    人許添源所述刻意有瞄準胸部好像要致人於死，理應刺傷告
    訴人許添源縱隔腔，因為此部位有告訴人許添源之心臟、大
    動脈、氣管等重要器官，用力刺下去告訴人許添源的死亡可
    能性才會高，然從被告攻擊部位來看，亦難遽認被告於持刀
    刺傷告訴人許添源之際，係欲置告訴人許添源於死地，告訴
    人許添源上開所述自難為不利於被告之認定；又被告持刀刺
    傷告訴人許添源的雖有傷及告訴人許添源之肺部，使告訴人
    許添源受有創傷性血胸、創傷性氣胸之傷害，然依扣案水果
    刀之刀刃長度長達22公分，若果真如告訴人許添源所述被告
    係持刀大力戳進胸部而拔出，則告訴人許添源於受傷後是否
    尚能自行跑離現場就醫，告訴人許添源要難僅受如此傷勢而
    已。準此，尚難單憑被告攻擊部位為告訴人許添源之右胸上
    側部位、告訴人許添源所受傷勢包括創傷性血胸及氣胸之客
    觀事實，即遽認被告主觀上有何殺人之故意。
  ㈥綜上所述，被告與告訴人許添源之關係、本案衝突發生之起
    因、被告使用之凶器、攻擊部位及下手力道之輕重、於攻擊
    後持刀追趕告訴人許添源之舉動、告訴人許添源之傷勢等情
    ，尚難論斷被告於行為時，有殺害告訴人許添源之故意，則
    被告所辯無殺人犯意等語及辯護人所為前開辯護，與上揭事
    證並無相違，應堪採信，依罪疑惟輕原則，自僅得認定被告
    主觀上係基於傷害之意思為本案犯行，而無從逕以殺人未遂
    罪責相繩。
四、按刑事判決得就起訴之犯罪事實，變更檢察官所引應適用之
    法條者，以科刑或免刑判決為限，判決公訴不受理或不另為
    公訴不受理之諭知，自無變更起訴法條之可言。是就被告持
    刀攻擊告訴人許添源成傷部分所為，應係犯刑法第277條第1
    項之傷害罪，公訴意旨認被告就此部分涉犯刑法第271條第2
    項、第1項之殺人未遂罪，顯有誤會，已如前述。又刑法第2
    77條第1項傷害罪，依同法第287條規定，須告訴乃論，茲因
    被告與告訴人許添源達成和解，告訴人許添源業已撤回本案
    告訴，業據告訴人許添源於原審審理程序時表述無訛（見原
    審卷第205頁），從而，依照前開規定及說明，原審諭知不
    受理之判決，認事用法均無違誤。
五、檢察官上訴意旨略以：被告持金屬材質且尖銳的水果刀刺告
    訴人許添源之身體部位在右胸上側，該處為肺臟所在，屬人
    體要害部位，原審判決以被告未刺心臟所在之左胸，告訴人
    受傷害後仍能自行跑離現場就醫，未因所受傷勢而有死亡之
    疑慮，即遽對被告為有利之認定，有違經驗法則，且自告訴
    人許添源就醫後，在醫院急診時告訴人許添源在醫院急診時
    經電腦斷層係呈現右側氣血胸及皮下氣腫，右上肺亦有出血
    ，予以插豬尾巴（胸管類）以避免呼吸窘迫，有出血擴大之
    慮，故入住加護病房等節，亦可徵告訴人許添源因所受傷勢
    確有致告訴人許添源死亡之危險，又被告在告訴人許添源逃
    跑後仍持刀追趕告訴人等節，足認被告應具備殺害告訴人許
    添源之不確定故意等語。
六、本院經查：被告刺傷告訴人許添源之部位係肋膜腔已如前述
    ，相較於縱隔腔及其他部位所保護重要器官顯然有差異，且
    檢察官並未舉證被告所持水果刀插入告訴人許添源身體的深
    度，而從客觀上告訴人許添源從受傷後行動能力及並未馬上
    被送入加護病房（僅待住加護病房），而所謂插豬尾巴（Pi
    g-tail）只是當肋膜腔有積水 (肋膜積水)、 膿胸、氣胸時
    ，醫師會用利用一條引流管或引流瓶，放置(插)在胸部需要
    引流的部位，將胸水、膿、空氣引流出來，亦無法佐證告訴
    人許添源當時有立即生命危險。此外，參酌被告與告訴人吳
    順收、許添源一開始之衝突，被告並未持刀攻擊，有原審勘
    驗筆錄及擷圖在卷可參（見原審卷第76至78頁，附圖九至十
    一），復從被告與告訴人許添源之過往關係及本案衝突起因
    、告訴人許添源受傷情形、被告攻擊之部位及下手力道之輕
    重等客觀事實，既無從認定被告具有致人於死之決意，已如
    前述，自難僅依被告使用的凶器、攻擊之部位、被告刺傷後
    有追趕告訴人許添源之客觀事實，驟認被告係基於殺人之故
    意，是檢察官提起上訴，並無理由，應予駁回。
七、據上論斷，應依刑事訴訟法第368條，判決如主文。
本案經檢察官劉異海到庭執行職務。
中　　華　　民　　國　　111 　年　　5 　　月　　25　　日
                  刑事第十二庭  審判長法　官  陳如玲
                                      法　官  蔡如惠
                                      法　官  廖建瑜
以上正本證明與原本無異。
如不服本判決，應於收受送達後20日內向本院提出上訴書狀，其
未敘述上訴之理由者並得於提起上訴後20日內向本院補提理由書
（均須按他造當事人之人數附繕本）「切勿逕送上級法院」。
                                      書記官　邵佩均　
中　　華　　民　　國　　111 　年　　5 　　月　　25　　日